臺灣嘉義地方法院民事判決　　　　　　　96年度簡上字第65號
上　訴　人　甲○○
（即被告）
上　訴　人　丙○○
（即原告）　乙○○
　　　　　　戊○○
兼　上三人
訴訟代理人　丁○○
上列當事人間請求拆屋還地事件，兩造對於中華民國96年4月26
日本院嘉義簡易庭96年度朴簡字第4號第一審判決均提起上訴，
本院於96年9月5日言詞辯論終結，判決如下：
    主  文
兩造上訴均駁回。
原判決第一項所命拆屋還地部分之履行期間為個月。
第二審訴訟費用，由上訴人甲○○、上訴人丙○○、乙○○、戊○○及丁○○各自負擔。
    事實及理由
一、上訴人丙○○、乙○○、戊○○及丁○○起訴主張：
　　坐落嘉義縣布袋鎮○○段林頭小段178地號、地目建、面積
  　4483平方公尺之土地（下稱系爭土地）係上訴人丙○○、乙○○、戊○○及丁○○等四人（下稱上訴人丙○○等四人）
    與訴外人莊易達、莊豐源、莊祐達所共有，應有部分各7分
    之1，然上訴人甲○○無合法使用之權源，自多年前即擅自
    占用系爭土地如附圖所示之1、2、3等部分，供作搭建羊舍
    、涼棚及貨櫃屋使用，占用面積總計111平方公尺，顯係無
    權占用，且無法律上之原因而受有相當租金之利益，爰依民
    法第767條及第179條之規定，提起本訴。並聲明請求：上訴
    人甲○○應將系爭土地上如附圖所示編號1至3部分之地上建
    物拆除後返還上訴人丙○○等四人及全體共有人，並應自95
    年12月17日起至交還土地之日止，按月給付上訴人丙○○等
    四人及全體共有人新台幣（下同）72,000元之損害金；願供
    擔保請准宣告假執行。惟原審僅就拆屋還地之部分判決上訴
    人丙○○等四人勝訴，至於核定上訴人甲○○應給付之損害
    金金額則屬過低，因上訴人甲○○占用系爭土地，係擺放貨
    櫃屋搭建羊舍營利且製造環境污染，其既用以營業獲取利潤
    並非供居住使用，其應付之租金不僅為使用土地之代價，且
    應包括營業利益在內，當非一般供住宅使之承租可比，故本
    件關於相當租金之不當得利，自不受土地法第97條規定之限
    制。爰就損害金之部分提起上訴，並聲明：原審關於損害金
    之部分廢棄；廢棄部分，上訴人甲○○應按月給付上訴人丙○○等四人及全體共有人損害金31,080元。
二、上訴人甲○○則以：
　　系爭土地係上訴人甲○○曾祖父所有，曾在如附圖編號1部
  　分位置上建蓋豬舍1棟，嗣分產時，將系爭土地分配予上訴
    人甲○○之叔公，上訴人甲○○乃向叔公借用該豬舍使用，
    並加以翻修為烤漆板屋頂，另再蓋附圖編號2之部分作為羊
    舍之用，是本件有使用借貸關係存在，並非無權占有，在使
    用借貸關係尚未終止前，上訴人甲○○之占用係屬合法。縱
    認上訴人甲○○係無權占用，惟上訴人甲○○全家均仰賴上
    訴人養羊維生，向多家銀行貸款投入養羊事業，現母羊均剛
    生下小羊不久，須一段時間始能長成出售獲利，否則上訴人
    將血本無歸，家中經濟更行困窘，原審核定之損害金顯屬過
    高，且未酌定相當之履行期間，亦有未當，倘鈞院認上訴人
    甲○○應拆除地上建物並交還土地，請准予酌定相當之履行
    期間等語。並聲明：原判決關於上訴人甲○○敗訴部分廢棄
    ；前開廢棄部分，上訴人丙○○等四人在原審之訴及假執行
    之聲請均駁回。
三、兩造不爭執之事項：
　(一)爭土地為上訴人丙○○等四人及訴外人莊易達、莊豐源、莊
    祐達所共有。
  (二)上訴人甲○○在系爭土地上，占用如附圖編號1、2、3所示
    ，面積共111平方公尺之土地。
  (三)上開事實，業據上訴人丙○○等四人於原審提出系爭土地之
    土地登記謄本、地籍圖謄本、現場照片為證，並經原審會同
    地政人員履勘現場查證屬實，製有勘驗筆錄及囑託嘉義縣朴
    子地政事務所人員繪製複丈成果圖存卷可參，且為上訴人甲○○所不爭執，堪信屬實。
四、本院得心證之理由：
  (一)上訴人甲○○主張系爭土地原為上訴人之叔公所有，如附圖
    編號1所示部分原為上訴人叔公所有之豬舍，嗣上訴人甲○○向叔公借用豬舍，加以翻修為烤漆板屋頂，故本件有使用
    借貸關係存在，上訴人甲○○並非無權占用，且原審核定之
    損害金亦屬過高等語；上訴人丙○○等4人則主張原審核定
    之損害金過低等語。是本件依兩造之陳述，爭執重點即為：
    上訴人丙○○等四人請求上訴人甲○○返還前揭占用之111
    平方公尺土地，暨依不當得利請求損害金，是否有理由？上
　　訴人丙○○等四人得請求之損害金為若干？茲說明如下。
  (二)按所有人對於無權占有或侵奪其所有物者，得請求返還之；
    各共有人對於第三人，得就共有物之全部為本於所有權之請
    求。但回復共有物之請求，僅得為共有人全體之利益為之，
    民法第767條第1項、第821條定有明文。上訴人甲○○雖主
    張系爭土地原為其叔公所有，如附圖編號1所示部分亦為其
    叔公所有之豬舍，嗣其向叔公借用豬舍並翻修為烤漆板屋頂
    等語，然就所主張「附圖編號1所示之地上建物原為其叔公
    所有」及「其與叔公間有使用借貸關係存在」等情，並未舉
    證以實其說，所述已難採信，況上訴人甲○○於本院復自承
    ：系爭土地從伊出生就共同使用，後來屋子不夠住，才將貨
    櫃屋調過來用，大概有3年以上，「後來伊在系爭土地上蓋
    羊舍及涼棚」，使用約3年以上等語（詳本院卷第36頁），
    顯見上開貨櫃屋、羊舍及涼棚，應係上訴人甲○○為圈養羊
    隻而自行加蓋使用，益徵其前揭主張羊舍為叔公所有，經其
    借用並加以翻修屋頂云云，應非屬實，洵無可採。基此，上
    訴人甲○○在上訴人丙○○等四人及全體共有人所有之系爭
    土地上，擅自興建如附圖編號1、2、3所示之羊舍、涼棚及
    貨櫃屋，占用面積共111平方公尺之土地，雖主張有使用借
    貸關係，並提出與其具有親屬關係之大學生所作之研究報告
    ，欲證明上訴人祖先長久居住系爭土地之情，惟本院審酌其
    前揭所提資料內容是否正確無虞，已容質疑，況依上訴人甲○○所提前揭資料，亦無法證明本件有使用借貸關係存在，
    故其辯稱占用系爭土地有合法權源，自無足憑採。是上訴人
    丙○○等四人本於所有權，請求上訴人甲○○將如附圖編號
    1、2、3所示無權占用之地上建物拆除，並將土地返還上訴
    人丙○○等四人及全體共有人，洵屬有據。
  (三)上訴人丙○○等四人得請求不當得利之金額若干
  1.按無法律上之原因而受利益，致他人受損害者，應返還其利
    益。雖有法律上之原因，而其後已不存在者，亦同，民法第
    179條定有明文。故得請求之範圍，應以對方所受之利益為
    限。而無權占有他人土地，可獲得相當於租金之利益，為社
    會通常觀念（最高法院61年度台上字第1695號判例參照）。
　　上訴人甲○○所有如附圖編號1至3所示之地上建物，既無權
  　占用建物坐落之土地面積共計111平方公尺，則上訴人丙○○等四人請求上訴人甲○○占用上開土地相當租金之不當得
    利，即屬有據。又上訴人甲○○繼續占用上開土地，足致上
    訴人丙○○等四人及全體共有人就上開土地受有無法使用收
    益之損害，則上訴人甲○○占有土地之事實狀態，於返還土
    地前，僅履行期未到，非履行期條件未成就，且上訴人甲○○有到期不履行之虞，故上訴人丙○○等四人就此履行未到
    前之不當得利提起將來給付之訴，即請求相當於租金之不當
    得利，揆之前揭說明，於法相符，應屬正當。
  2.至損害金之計算，本院審酌系爭土地之申報地價為每平方公
    尺280元，有系爭土地之土地登記謄本附於原審卷可按，本
    院並審酌系爭土地雖為乙種建築用地，惟所處位置較為偏僻
    ，商機並不繁榮，而上訴人甲○○占用系爭土地如附圖編號
    3所示之貨櫃屋雖係供人居住使用，然附圖編號1、2所示部
    分則係供圈養羊隻營利使用等情，業據上訴人丙○○等四人
    於原審提出現場照片及地上建物照片附卷存參，認應以申報
    總價額百分之8計算為適當，上訴人丙○○等四人雖主張應
    以申報總價額百分之百計算，惟系爭土地位處偏僻，鄰近商
    機並不繁榮，渠等前揭主張應無可採。基此，本院認上訴人
    丙○○等四人請求之損害金，以每月207元為適當（計算式
    為「申報地價×占用面積×年息率×1/12」，即280×111×
    8%×1/12＝207.2，元以下四捨五入），逾此部分之請求，
    為無理由，應予駁回。
五、綜上所述，上訴人甲○○既無權占用系爭土地，則上訴人丙○○等四人本於所有權人之地位，自得請求上訴人甲○○拆
    除地上物並交還土地，且其無權占用系爭土地，使上訴人丙○○等四人及全體共有人受有不能使用之損害，上訴人甲○○有相當於租金之不當得利，上訴人丙○○等四人自得對之
    為請求。從而，上訴人丙○○等四人依民法第767條物上請
    求權之法律關係，請求上訴人甲○○拆除地上物並交還土地
    ，並依民法第179條不當得利之法律關係，請求上訴人甲○○自95年12月27日起至交還土地之日止，按月給付損害金20
    7元，為有理由，應予准許，逾此範圍之請求，為無理由，
    不應准許。原審判命上訴人甲○○應將系爭土地上如附圖編
　　號1、2、3所示部分面積111平方公尺之地上建物拆除，將土
  　地返還上訴人丙○○等四人及全體共有人，並自95年12月17
    日起交還土地日止，按月給付207元，駁回上訴人丙○○等
    四人其餘之訴，並依職權及聲請分別准予供擔保得假執行及
    免為假執行之宣告，且駁回上訴人丙○○等其餘假執行之聲
    請，經核並無不合。兩造上訴意旨仍執前詞指摘原判決不當
    ，求予廢棄改判，為無理由，應駁回其上訴。
六、末按，判決所命之給付，其性質非長期間不能履行，或斟酌
    上訴人之境況，兼顧被上訴人之利益，法院得於判決內定相
    當之履行期間或命分期給付，民事訴訟法第396條第1項定有
    明文。查上訴人甲○○占用系爭土地係圈養羊隻使用，如於
    判決確定後立即執行，有實際上之困難，本院審酌上情，認
    有酌定履行期間之必要，惟上訴人甲○○占用系爭土地多年
    ，致系爭土地之所有人無法使用收益，為兼顧上訴人丙○○
    等之利益，爰酌定上訴人甲○○應拆屋還地部分之履行期間
    為3個月。
七、至兩造其餘之攻擊或防禦方法及未經援用之證據，經本院斟
    酌後，認為均不足以影響本判決之結果，自無逐一詳予論駁
    之必要，併此敘明。
八、據上論結，本件上訴為無理由，依民事訴訟法第436條之1第
    3項、第449條第1項、第78條、第396條第1項，判決如主文
    。
中　　華　　民　　國　　96　　年　　9 　　月　　19　　日
                  民二庭審判長法　官　黃茂宏
　　　　　　　　　　　　　　　法　官　黃明展
　　　　　　　　　　　　　　　法　官　林中如
中　　華　　民　　國　　96　　年　　9 　　月　　19　　日
                              書記官  陳湘蓉
本件不得上訴。
以上正本係照原本作成。
